臺灣高等法院刑事判決　　　　　　　　　　　　　　九十年度上訴字第二八八三號
　　上　訴　人
　　即　被　告　乙○○
　　指定辯護人　本院甲○辯護人
右上訴人因偽造貨幣等案件，不服臺灣宜蘭地方法院九十年度訴字第一二三號，中華
民國九十年七月十二日第一審判決（起訴案號：臺灣宜蘭地方法院檢察署九十年度偵
字第號九二五），提起上訴，本院判決如左：
    主  文
原判決撤銷。
乙○○連續行使偽造之通用紙幣，處有期徒刑貳年：緩刑伍年。偽造面額新臺幣壹仟
元綠色舊版偽鈔陸張（含扣案如附表所示之偽鈔伍張）均沒收。
    事  實
一、乙○○於民國八十四年間因違反森林法，經台灣宜蘭地方法院判處有期徒刑十月
    併科罰金二千五百元，如易服勞役，以佰元折算壹日；緩刑五年確定，緩刑期
    滿未經撤銷緩刑（我國刑法採罪刑宣告主義，視為未經宣告）；另於八十六年間
    復因詐欺案件，經原審法院判處拘役五十日確定，於八十七年八月十七日執行完
    畢（不構成累犯）。
二、乙○○基於意圖供行使之用之概括犯意，先後於民國九十年二月二十五日在宜蘭
    縣宜蘭市運動公園內，以一比二之比例，即以新臺幣（下同）一千元之對價，向
    年籍姓名不詳綽號「阿標」之成年男子購入由不詳姓名之人所偽造完成之千元綠
    色舊版偽鈔二張。乙○○基於行使所購入之千元偽造通用貨幣之犯意，先於同年
    二月二十八日上午七時三十分許至宜蘭縣宜蘭市○○路果菜市場內，持前開偽造
    千元紙鈔中之一張矇混真鈔行使，向菜販丁○○購買五十元之紅菜，藉由找零之
    方式詐得真鈔九百五十元。又乙○○於同年三月二日某時，在宜蘭縣宜蘭市運動
    公園內，以相同比例，即二千元之對價，再向年籍姓名不詳綽號「阿標」之成年
    男子購入由不詳姓名之人所偽造完成之千元綠色舊版偽鈔四張。嗣乙○○再基於
    行使所購入之千元偽造通用貨幣之概括犯意，再於同年三月七日，至宜蘭縣宜蘭
    市○○路果菜市場內，以千元偽鈔矇混真鈔向菜販丙○○行使而買入一百元之薑
    ，惟遭丙○○當場發覺有異並報警處理，旋由警當場查獲並扣得如附表所示之偽
    造千元偽鈔五張。
三、案經由宜蘭縣警察局宜蘭分局報告臺灣宜蘭地方法院檢察署檢察官偵查起訴。
    理  由
一、訊據上訴人即被告乙○○到庭固不否認確有於九十年二月二十八日及同年三月二
    日持偽造之千元偽鈔至宜蘭縣宜蘭市○○路果菜市場購物之事實，惟矢口否認有
    何行使偽造貨幣之犯行，辯稱：當時因精神有問題，才貪此小便宜云云。惟查：
（一）被告乙○○於偵查中坦承所持用之千元貨幣係其以一比二之比例向年籍姓名不
      詳綽號「阿標」之人兌換所得。
（二）被告乙○○於偵查中坦稱：第一次於九十年二月二十五日在宜蘭運動公園一名
      綽號「阿標」之人售其二張千元偽鈔，用一千元真鈔買入，第二次於九十年三
      月二日，也約在運動公園黑龍江餐廳對面路上，買四張偽鈔，用二千元真鈔買
      入。「阿標」係主動與伊聯絡，若伊要找「阿標」，就穿黃色夾克過去，「阿
      標」就會與伊聯絡（見偵查卷第十七頁、第十八頁）等語綦詳。又被告所為各
      節，經核與被害人丁○○、丙○○於警訊中指述情節相符一致（見偵查卷第六
      頁、第七頁），堪認被告偵查中之自白要與真實相符，洵可採信。
（三）被告雖於原審及本院審理中迭以：其本身因罹患精神疾病，故其在行使偽造千
      元紙鈔時及接受檢察官訊問時均非在正常精神狀態下所為之舉動，均已不復記
      憶等語抗辯，並提出劉泰安綜合診所出具之診斷證明書一紙為憑（見原審卷第
      二七頁）。原審向劉綜合診所函詢被告於該診所就診之病歷、病因、診療情況
      等情後，劉綜合診所於九十年六月十九日回函說明：病患（即被告）乙○○係
      罹患鬱型情感性精神病，病因為腦內神經傳達物質分泌不足所引起，徵狀為不
      眠、頭暈、情緒低落、有自殺念頭、臉部發紅、胸口鬱結。就診日期自七十八
      年二月十五日起，曾於九十年二月二十日、同年三月五日前往取藥服用（見原
      審卷第四三頁）。又證人劉泰安醫師復於原審到庭結證稱：被告係因心情不好
      方至其診所求診，被告之病症與精神分裂症不同，不會有特殊異常之行為，頭
      腦及神智均係清楚，事理之判斷能力亦與一般人無異。被告至診所取藥時精神
      狀態均為正常，應答亦無異狀，單純係因心情不好而來看診，其所開立之藥方
      目的在於使被告容易入睡及放鬆心情（見原審卷第四七頁九十年六月二十二日
      訊問筆錄）等語。嗣本院審理中囑託台北市立療養院對被告為精神鑑定，結果
      認被告係「憂鬱症」（即鬱型情感性精神病）患者，符合「憂鬱症」之臨床診
      斷。至於被告犯罪時之精神狀態：：：因其於犯案期間仍至商家購物數次，而
      當時亦未呈明顯憂鬱症狀或精神症狀，簡言之，並無證據顯示被告於犯案期間
      曾受其精神疾病或其他因素之影響致知覺理會判斷作用顯著下降，故認為被告
      於犯案期間之精神狀態，並無精神耗弱或心神喪失之情事，此有該院九十一年
      一月十一日北市療成字第０九一三００三五一００號函可稽（見本院卷第二五
      頁至第二八頁）。
（四）綜上所述，本件被告於偵查及本院審理時之自白，應認確與事實相符，並參酌
      被害人丁○○、丙○○於警訊中之指訴；扣案千元偽鈔五張經警察局送請中央
      印製廠鑑驗結果：該批偽鈔均以彩色噴墨方式仿印，紙質與真鈔不同，附表編
      號二之偽鈔無安全線及水印，其餘四張之安全線及水印均以灰色墨印在正面紙
      張後面再與背面紙張裱合而成，均係偽造無訛。此有中央銀行發行局九十年三
      月二十九日（九０）台央發字第０三００一九三七五號函在卷可佐（見原審卷
      第九頁）。是本件事證至臻明確，被告犯行實堪認定。
二、按新臺幣係屬通用之紙幣，被告乙○○明知所持用，面額一千元之新臺幣均係偽
    造，竟仍然持以行使購物，以找零之方式換取真鈔，核其所為均係犯刑法第一百
    九十六條第一項行使偽造通用紙幣罪。其先後多次犯行，時間緊接，犯罪構成要
    件相同，顯係基於概括之犯意反覆為之，應依刑法第五十六條連續犯之規定論以
    一罪，並加重其刑。又被告行使偽造之通用紙幣購物，換取真鈔，其本質即含有
    詐欺之性質，故不另論以刑法第三百三十九條第一項詐欺取財罪。公訴意旨認被
    告另涉犯刑法第三百三十九條第一項、第二項之詐欺取財罪及詐欺取財未遂罪，
    且與前開行使偽造貨幣罪間，為一行為同時觸犯數罪之想像競合犯之裁判上一罪
    關係，尚有未合，附此敘明。惟本案被告因一時貪念致罹刑章，其情節尚非重大
    ，依刑法第一百九十六條第一項本刑為三年以上十年以下有期徒刑，得併科五千
    元以下罰金。本案縱處最低徒刑有期徒刑三年，猶嫌過重，衡情不無可憫，爰依
    刑法第五十九條減輕其刑，並應先加重，再減輕。
三、原審據以論罪科刑，固非無見，惟查被告分二次購買偽鈔，第一次二張，第二次
    四張；原判決未分別推求認定，尚有未洽。被告乙○○上訴意旨稱犯罪時已精神
    喪失而否認犯罪雖未足採，但原判決既有前揭可議之處，仍屬無可維持，應由本
    院將原判決撤銷改判。爰審酌被告乙○○購入偽鈔矇混真鈔使用，念其曾於偵查
中坦言犯行，到庭態度尚稱良好，及其智識程度、犯罪動機、目的、手段、所持
    有之偽鈔數量，對被害人及國家社會金融體制所生之整體危害程度等一切情狀，
    爰酌情量處如主文第二項所示之刑。又被告乙○○未曾受有期徒刑以上刑之宣告
    （前案緩刑期內未犯罪，視為未受徒刑宣告），有本院被告全國前案紀錄表在卷
    可稽，經此偵審論罪科刑教訓，當知所警惕而無再犯之虞，本院審酌被告乙○○
    係「憂鬱症」（即鬱型情感性精神病）患者等各情，認上開刑之宣告，以暫不執
    行為適當，併依法宣告緩刑伍年，用勵自新。扣案如附表所示之千元偽鈔五張，
    及未扣案之被告乙○○持向被害人丁○○購物之千元偽鈔一張，均屬偽造之通用
    紙幣，而其持向被害人丁○○購物之千元偽鈔一張尚不能證明業已滅失，故均應
    依刑法第二百條，不問屬於犯人與否，併予宣告沒收。至被告以千元偽鈔購入之
    物，及因此找零所詐得之九百五十元，性質上應係其行使偽造通用紙幣向被害人
    詐得之財物，仍與被害人間存有民法上侵權行為等之權利義務之關係，並非被告
    因犯罪所得之物，是與刑法第三十八條第一項第三款之規定尚有未合，爰不併予
    宣告沒收，特此述明。
據上論斷，應依刑事訴訟法第三百六十九條第一項前段、第三百六十四條、第二百九
十九條第一項前段，刑法第五十六條、第一百九十六條第一項、第五十九條、第七十
四條第一款，第二百條，罰金罰鍰提高標準條例第一條前段，判決如主文。
本案經檢察官張啟彬到庭執行職務。
中      華      民      國    九十一    年      二      月    二十二    日
                                臺灣高等法院刑事第廿四庭
                                    審判長法  官  陳  貽  男
                                          法  官  陳  憲  裕
                                          法  官  王  炳  梁
右正本證明與原本無異。
如不服本判決應於收受送達後十日內向本院提出上訴書狀，其未敘述上訴之理由者並
得於提起上訴後十日內向本院補提理由書（均須按他造當事人之人數附繕本）。
                                          書記官  潘  大  鵬
中      華      民      國    九十一    年      二      月    二十五    日
附錄本案論罪科刑法條全文：
刑法第一百九十六條第一項、第二項
行使偽造、變造之通用貨幣、紙幣、銀行券，或意圖供行使之用而收集或交付於人者
，處三年以上十年以下有期徒刑，得併科五千元以下罰金。
附表
 ┌────┬───────┬──────┬────┬────┐
 │編    號│   偽鈔之號碼 │    面額    │張    數│備    註│
 │        │              │  （新臺幣）│        │        │
 ├────┼───────┼──────┼────┼────┤
 │   一   │   DP362834BY │    一千元  │ 二張   │        │
 ├────┼───────┼──────┼────┼────┤
 │   二   │   EM259239AX │    一千元  │ 一張   │        │
 ├────┼───────┼──────┼────┼────┤
 │   三   │   CS394173DX │    一千元  │ 一張   │        │
 ├────┼───────┼──────┼────┼────┤
 │   四   │   CK950099FV │    一千元  │ 一張   │        │
 └────┴───────┴──────┴────┴────┘
